【裁判字號】    90,重上,25
【裁判日期】    901127
【裁判案由】    拆屋還地
【裁判全文】
臺灣高等法院臺南分院民事判決  九十年度重上字第二五號   Ｋ
      上  訴  人  沈明賢即祭祀公業沈武德侯管理人
      被  上訴人  乙  ○  ○
                  丙  ○  ○
                  甲  ○  ○
右當事人間請求拆屋還地事件，上訴人對於中華民國九十年四月十日臺灣臺南地方法
院八十九年度重訴字第三九二號第一審判決提起上訴，本院判決如左：
    主    文
原判決關於駁回上訴人後開第二項及第三項之訴部分，及該部分假執行之聲請，並訴
訟費用之裁判廢棄。
被上訴人應將坐落台南縣新營市○○段第五一六號土地上如附圖所示編號Ａ面積六六
點七一平方公尺之竹木造平房乙棟拆除回復原狀，及同地號如原判決附圖編號Ａ１空
地四周鐵欄杆拆除，暨占用面積三點八八平方公尺之土地，一併交還上訴人。
被上訴人應連帶給付上訴人新台幣肆拾貳萬肆仟捌佰參拾玖元，及被上訴人乙○○自
民國八十九年九月一日、被上訴人甲○○自民國九十年八月四日、丙○○自民國九十
年十月五日起，均至清償日止，按週年利率百分之五計算之利息。
其餘上訴駁回。
第一、二審訴訟費用，由被上訴人連帶負擔四分之三，餘由上訴人負擔。
本判決命被上訴人給付損害金部分，於上訴人以新台幣壹拾肆萬壹仟陸佰元為被上訴
人預供擔保後得假執行。
    事    實
甲、上訴人方面：
一、聲明：求為判決：(一)原判決廢棄。(二)被上訴人應將坐落台南縣新營市○○段第五
    一六號土地上如原判決附圖編號Ａ、面積六六點七一平方公尺之竹木造平房乙棟
    拆除回復原狀，及同地號如原判決附圖編號Ａ１空地四周鐵欄杆拆除，暨占用面
    積三點八八平方公尺之土地，一併交還上訴人。(三)被上訴人應連帶給付原告新台
    幣（下同）壹佰貳拾貳萬陸仟伍佰零伍元，暨自起訴狀繕本送達翌日起至清償之
    日止，按年息百分之五計算之利息。(四)右第三項請求，上訴人願供擔保請准宣告
    假執行。
二、陳述：除與原判決記載相同者，茲引用之外，補稱：
（一）按訴狀送達後，如不變更訴訟標的而更正事實上之陳述及該訴訟標的對於數人
      必須合一確定者，追加其原非當事人之人為當事人，視為不甚礙被告之防禦；
      又此規定於上訴審亦有適用，此觀民事訴訟法第二百五十六條第一款、第四款
      、第二百五十五條第一項及第四百四十六條規定即明，合先陳明。
（二）查坐落台南縣新營市○○段第五一六號土地上如原判決附圖編號Ａ之竹木造平
      房、附圖編號Ａ（一空地暨四周鐵欄杆，以下簡稱系爭房地），由被上訴人乙
      ○○之母陳洪玉秀於民國（下同）五十四年間向訴外人沈以買入使用，嗣陳洪
      玉秀於八十六年六月間死亡，依法自應由被上訴人乙○○、丙○○及甲○○共
      同繼承取得，為求訴訟標的合一確定，爰追加丙○○、甲○○二人為被上訴人
      。
（三）按所有人對於無權占有其所有物，得請求返還之，民法第七百六十七條上段定
      有明文。經查，訴外人沈以前於四十八年間無權占有上訴人所有坐落台南縣延
      平段第五一六號土地，搭建系爭房地使用，嗣於五十四年由被上訴人乙○○、
      丙○○、甲○○三人之被繼承人陳洪玉秀向訴外人沈以買入使用，以上事實有
      土地登記謄本乙份、戶籍謄本五份、房屋所有權證明申請書、台南縣政府修建
      房屋證明書影本各乙份、並有台南縣稅捐稽徵處九十年二月十九日九十南縣稅
      財字第九０００六七六七號函在卷可稽。準此，上訴人依法自得訴請被上訴人
      拆除系爭房屋並返還。
（四）次按，無法律上之原因而受不利益，致他人受損害者，應返還其利益，民法第
      一百七十九條定有明文；又無權占有他人土地，可獲得相當於租金之利益，最
      高法院六十一年台上字第一六九五號判決意旨可資參照；復按土地法第一百零
      五條準用同法第九十七條（按原起訴狀誤載為土地法第一百十條尚有誤會，併
      此更正），租用基地建築房屋，租金以不超過土地申請總價額年息百分之十為
      限。經查，系爭土地位於新營市○○路與延平路交岔路口，緊鄰為新營市第二
      市場，人口密集，商業鼎盛，而新營市公所歷年向上訴人承租系爭土地亦依土
      地申報總額年息百分之九計算租金，亦有土地租賃契約書兩份為證，從而上訴
      人請求被上訴人依申報地價總額之年息百分之八計算如附表所示之不當得利，
      自屬適當。
三、證據：除援用第一審所提證據外，補提土地租賃契約書影本二份、地價謄本五紙
    、台南縣政府函影本乙紙等為證。
乙、被上訴人方面：
一、聲明：求為判決：(一)上訴駁回。(二)第二審訴訟費用由上訴人負擔。
二、陳述：除與原判決記載相同者，茲引用之外，補稱：
（一）按台灣之祭祀公業並無當事人能力，故關於祭祀公業之訴訟，應由其派下全體
      起訴或被訴，但設有管理人者，得以該管理人名義起訴或被訴。而關於祭祀公
      業之訴訟，以管理人名義起訴或被訴者，當事人欄應表明其為祭祀公業管理人
      ，以表示其非以自己名義起訴或被訴（參照最高法院七十四年台上字第一三五
      九號判例）；查本件上訴人於其當事人欄載「沈明賢即祭祀公業沈武德侯」似
      以沈明賢私人或祭祀公業沈武德侯為當事人，基上判例意旨，其所為本件訴訟
      ，於法自有未合。
（二）查上訴人於上訴時初稱：經查訴外人沈以前於民國四十八年間無權占用系爭土
      地建屋使用，並於五十四年間由被上訴人之母陳洪玉秀以被上訴人名義向沈以
      購得，．．．，被上訴人否認其所有權（事實上處分權）乙節，委無足採云云
      （見其於九十年六月二十八日提出之準備狀），嗣又於九十年八月二日具狀稱
      ：系爭房屋係訴外人沈以前於民國四十八年間無權占用系爭土地建屋使用，並
      於五十四年間由被上訴人之母陳洪玉秀取得，陳洪玉秀嗣於八十六年六月死亡
      ，依法自應由被上訴人之繼承人乙○○、丙○○及甲○○共同繼承之，取得系
      爭房屋之所有權（事實上處分權）云云，顯已變更事實上之陳述及其訴訟標的
      ，與民事訴訟法第二百五十五條第一項第五款及二百五十六條之規定均有未合
      ，其追加自不合法，被上訴人丙○○及甲○○亦不同意其追加。又民事訴訟法
      第二百五十五條第一項第六款不甚礙被告之防禦及訴訟之終結者准予訴之變更
      或追加他訴之規定，於第二審並不適用，此觀同法第四百四十六條第一項但書
      之規定即明，乃上訴人稱訴狀送達後，如不變更訴訟標的且更正事實上之陳述
      及該訴訟標的對於數人必須合一確定者，視為不甚妨礙被告之防禦云云（見其
      於九十年八月二日提出之準備書續狀），顯屬誤會。
（三）不動產物權採登記主義，以登記名義人為所有權歸屬之認定，而未保存登記之
      建物，以原始起造人為所有權人，又房屋之拆除，為一種事實上處分權，是以
      請求拆屋還地，應以有權拆除之人為被告；經查，系爭房屋，似為訴外人沈以
      所建，沈以並於民國（下同）四十八年間申請台南縣政府准予屋頂修補及室內
      修繕變更等事實，有卷附之修建申請書、房屋所有權證明申請書、切結書、修
      建證明書各一張可證，復經原審法院勘驗屬實，亦為上訴人主張之事實，是倘
      系爭房屋之原始起造人確為沈以者，上訴人逕列被上訴人為對造，請求拆屋還
      地，於法自有未合。
（四）當事人主張有利於己之事實者，就其事實有舉證之責任，民事訴訟法第二百七
      十七條定有明文，房屋稅納稅義務人，並非必為房屋所有人，繳納房屋稅之收
      據，亦非即為房屋所有權之證明（參照最高法院四十年度台上字第一二六號判
      例），又稅籍登記，乃係稅捐稽徵機關就稅捐之徵收所為行政上管理，納稅義
      務人並非當然即為所有權人，本件上訴人提出之房屋稅收據上關於系爭房屋之
      納稅義務人之記載，雖變更為被上訴人名義，仍不足據以證明被上訴人即為系
      爭房屋之所有人（參照最高法院七十年度台上字第三七六０號判例）。
      依訴外人沈以於四十八年出具之卷附切結書、申請書及被上訴人之戶籍謄本所
      載，被上訴人母子係於四十八年底系爭房屋經沈以修繕完成之後，方遷入居住
      ，此亦為上訴人不爭之事實，則被上訴人自不可能於民國四十二年被上訴人年
      僅十二歲，沈以尚未將系爭房屋修繕完成之時，即未卜先知率先設籍於系爭房
      屋；乃卷付之台南縣稅捐稽徵處九十年三月十六日九十南縣稅財字第九００一
      ０六八二號函竟載：「貴院函查台南縣新營市○○街三十之一號房屋，乙○○
      先生以何原因申報為納稅義務人乙案。經查本處房屋稅籍登記表記載，該房屋
      登記年數達四十七年之久，原始即以乙○○先生設籍」，並檢附房屋稅籍證明
      書乙份載：「面積39.2平方公尺，起課年月4207（即四十二年七月）」云云，
      顯屬誤載，自不能當作系爭房屋所有人之認定依據。說明，系爭未保存登記房
      屋並非被上訴人所建，雖系爭房屋之稅籍資料，曾以被上訴人名義設籍，然稅
      籍資料既無法作為所有權之證明，則系爭未保存登記之建物，上訴人既無法證
      明已由被上訴人個人繼受取得，應仍認定被上訴人並非該屋之所有人，乃上訴
      人並無證據，先則起訴主張：被告於民國五十四年間起無權占有並在基地上搭
      建簡陋房屋云云，嗣則改稱：訴外人沈以未經其同意而在系爭土地上搭蓋建物
      ，嗣將系爭房屋賣給被告母親云云，再上訴主張：訴外人沈以前於四十八年間
      無權占用系爭土地建屋使用，並於五十四年間由被上訴人之母陳洪玉秀以被上
      訴人名義向沈以購得云云，顯無足採。
（五）上訴人上訴主張：訴外人沈以前於四十八年間無權占用系爭土地建屋使用，並
      於五十四年間由被上訴人之母陳洪玉秀以被上訴人名義向沈以購得，並即繼續
      占用迄今云云，顯非事實；查：
    (一)系爭房屋於四十八年之前即已建造完成，原始起造人是否為沈以，無法確定－
      依訴外人沈以於四十八年時出具之卷附切結書、申請書予台南縣政府，載明：
      「具切結書人沈以．．．茲在新營鎮○○里○○街三十之一號原有『合法房屋
      』，屋頂修補，室內修繕變更．．．」，「查沈以茲在新營鎮○○里○○街三
      十之一號原有合法房屋，屋頂修補，室內修繕變更，．．．」等語；沈以僅係
      於四十八年將系爭房屋修繕而已，非原始起造，該合法房屋之起造人是否亦為
      沈以，依現存資料，無法確定；惟既稱合法房屋，其對占用之基地當有合法之
      占用權源。
    (二)沈以業已過世，其子沈新發現列為祭祀公業沈武德侯管理委員會派下全員名冊
      編號第５０２號派下員，有卷附上訴人公業名冊可稽，則沈以必為上訴人公業
      之派下員無疑，茲為查明真相，懇請鈞院傳訊沈新發（住台南縣新營市○○里
      ○○鄰○○○街四八號）為證。再按日據時期，台灣習慣上有祭祀公業的存在
      ，然此祭祀公業於日頒台灣民法施行之際，被發佈為一經過法，於大正十二年
      （一九二三年）一月一日施行的大正十一年（一九二二年）敕令第四百零七號
      第十五條之規定，於該敕令施行之前設定，而於日頒台灣民法施行之際（日頒
      民法亦於大正十二年一月一日開始施行）仍存在的祭祀公業，可因習慣而承認
      其繼續存在，是祭祀公業自大正十二年一月一日以後即不得再設立；又祭祀公
      業派下權取得，主要是由於祭祀公業的設立行為，和設立者死亡的開始繼承關
      係等兩種因素，前者為原始性取得，後者則為繼承性取得（參照柿齒松平著祭
      祀公業與台灣特殊法律之研究第三、五、四三、四四頁）；則現行之派下員，
      其派下權之取得，當為繼承而來。查訴外人沈新發係祭祀公業沈武德侯之派下
      員，為上訴人不爭之事實，並經證人沈新發於民國九十年九月六日鈞院審理時
      ，到庭證稱其確為祭祀公業之派下員，其父親為沈以等語，則其父沈以必為派
      下員無疑，乃上訴人空言否認，顯無足採。
    (三)依上訴人於八十九年十二月一日原審訊問時，聲請傳訊之證人沈昭謙證稱：「
      我只看到被告母親住在系爭房屋。沒有看到乙○○住在那裡。被告母親住在系
      爭房屋是四、五年前的事」，及證人沈月心證稱：「約三十幾年前，看過被告
      居住系爭房屋」等語，上訴人當庭稱對該二位證人之證述無意見，且上訴人公
      業訴訟代理人於原審亦陳稱：「被告結婚才搬出」（見原審卷第八十二頁）等
      語，上訴人公業應已承認上訴人近三十幾年均未居住系爭房屋。
    (四)被上訴人母親陳洪玉秀係於系爭房屋修繕完成之四十八年十一月十六日遷入居
      住至八十六年底去世，為上訴人公業明知之事實，此參上訴人於原審傳訊之證
      人沈有亮、沈昭謙均稱：伊等為上訴人公業之派下員，均知悉被上訴人母親居
      住於系爭房屋等情，足以證明。
    (五)再參諸上訴人公業管理委員會製作之經費收支決算表所示，上訴人公業均有將
      其所有土地出租得利等情，足以間接推知上訴人公業應有授權同意其派下員沈
      以出售、出租或使用借貸系爭修繕後之合法房屋予被上訴人之母陳洪玉秀（按
      ：因被上訴人母親以何原因向被上訴人公業之派下員沈以取得該屋之使用權，
      被上訴人母親並未交代，是以，被上訴人並不明膫），並同意被上訴人之母陳
      洪玉秀使用系爭土地，否則，上訴人公業為何於被上訴人之母陳洪玉秀支付價
      金（或租金等）予其派下員沈以後，均未向被上訴人之母主張無權占用或收取
      租金呢（參照最高法院三十二年上字第五一八八號判例）？退一步言，倘上訴
      人雖未同意沈以出售系爭房屋，然其明知系爭房屋坐落於其所有土地上及其派
      下員沈以將之出售（或出租等）與被上訴人之母陳洪玉秀之事實，卻長達四十
      年不為反對表示，亦有表現事實，依民法第一百六十九條之規定上訴人公業自
      應負表見代理之責。
（六）按民法第一百七十九條規定：「無法律上之原因而受利益，致他人受損害者，
      應返還其利益」，條文既謂「致」他人受損害者，則受利益與受損害之間應有
      因果關係存在，始可成立不當得利，如利益之獲得並非損害發生之原因或結果
      ，則兩者互無關連，即不發生返還利益之問題，是以受利益之原因事實與受損
      之原因事實同一，始屬互有因果關係；申言之，不當得利之因果關係係指基於
      同一原因事實，發生利益與損害之結果，因此將自己占有他人所有之動產出賣
      與第三人時，該他人所受損害為動產之所有權，受利益人所受損害則為價金，
      此參最高法院五十三年台上字第二六六一號判例意旨謂：「執行法院拍賣查封
      之不動產，以其價金分配於各債權人者，縱該不動產嗣後經確定判決認為不屬
      於債務人所有，不能移轉與買受人，而買受人所受價金之損害，亦只能向直接
      受其利益之債務人請求償還，各債權人所受之清償利益，係另一原因事實」，
      及同院八十二年度台上字第一七三一號判決意旨謂：「上訴人所有上開土地之
      地上房屋係訴外人余松濤所建，為原審法院合法確定之事實，則上訴人因不能
      使用土地而受利益者為余松濤，縱被上訴人得余松濤同意而占有上開地上房屋
      而受利益，與上訴人所受損害之間亦無直接因果關係。上訴人依不當得利之法
      律關係，請求被上訴人返還其利益，自屬無從准許」，及同院八十五年台上字
      第二六五六號判決意旨謂：「民法第一百七十九條不當得利之成立要件，必須
      無法律上原因而受利益，致他人受損害，且該受利益與受損害之間應有因果關
      係存在。本件上訴人系爭九十萬元至被上訴人之帳戶內，係因鮑國亮以借款週
      轉為由所為之指示。而被上訴人取得系爭九十萬元，則係因鮑國亮清償被上訴
      人之欠款，兩者顯非屬同一原因事實。上訴人因鮑國亮之行為受有九十萬元之
      損失，僅能向鮑國亮直接求償，被上訴人所受清償之利益，係另一原因事實。
      上訴人既無法證明被上訴人有惡意情事，自難以系爭九十萬元入被上訴人之上
      開戶內，鮑國亮並未領走，而認其所受之損害與被上訴人之受益有因果關係存
      在，被上訴人稱伊不負返還其利益之責任云云，於法並無不合」；是以，不論
      被上訴人母親陳洪玉秀係因買賣、租賃或者使用借貸等法律上之原因而居住系
      爭房屋，被上訴人之損害均係建造系爭房屋之訴外人沈以所造成，上訴人僅得
      向沈以請求相當於租金之損害，與被上訴人母親無關。況且，上訴人公業既主
      張被上訴人母親向沈以價購系爭房屋，而沈以為上訴人公業之派下員（按：沈
      以業已去世，其兒子沈新發現列為祭祀公業沈武德侯管理委員會派下全員名冊
      編號第５０２號派下員，有該名冊可稽），為上訴人公業明知之事實，則依社
      會上一般觀念，基於公平原則，受有利益者既為上訴人公業派下員沈以，上訴
      人公業亦應向沈以請求命其返還所受之價金利益。
（七）末按無權占用他人土地，雖可能獲得相當於租金之利益為社會之通常觀念，惟
      按租金之請求權因五年間不行使而消滅，既為民法第一百二十六條所明定，至
      於終止租約後之賠償或其他無契約關係之賠償，名稱雖與租金異，然實際上仍
      為使用土地之代價，債權人應同樣按時收取，不因其契約終止或未成立而謂其
      時效之計算亦有不同（參照最高法院四十九年台上字第一七三０號判例）；則
      凡無法律上之原因而獲得相當於租金之利益，致他人受損害時，如該他人之返
      還利益請求權已逾租金短期消滅時效之期間，債務人並為時效之抗辯者，其對
      於該相當於租金之利益，不得依不當得利之法則請求返還（參照最高法院八十
      五年台上字第七一一號判例）。查本件被上訴人母親占用系爭房地應有支付相
      當代價予上訴人公業之派下員沈以，而沈以應係經上訴人公業之授權出面處理
      系爭房屋之出售、出租或借貸事宜，已如前述，則被上訴人母親陳洪玉秀就系
      爭土地之占用實無何不當得利可言，退一步言，倘若被上訴人母親占用系爭房
      地獲有相當於租金之利益者，惟上訴人公業既知悉被上訴人母親占用之事實，
      卻未向被上訴人母親請求返還系爭土地，則上訴人公業顯未計劃使用系爭土地
      ，則上訴人公業尚未受有損害，自無請求不當得利之餘地（參照最高法院五十
      年台上字第六八八號判決）；再退一步言，如謂上訴人公業有使用係爭土地之
      計劃，得請求被上訴人母親賠償上訴人之損害者，被上訴人亦為時效抗辯，特
      予敘明。
（八）又查，上訴人公業原管理人為沈德修、沈提元、沈看等三人，該三人中最後死
      亡者為沈看，其於五十三年三月二十六日死亡，此有卷附之沈看之戶籍謄本可
      稽，則訴外人沈以於四十八年沈看尚在世時出具切結書、申請書予台南縣政府
      ，載明：「具切結書人沈以茲在新營鎮○○里○○街三十之一號原有『合法房
      屋』，屋頂修補，室內修繕變更：」，「查沈以茲在新營鎮○○里○○街三十
      之一號原有合法房屋，屋頂修補，室內修繕變更，．．．」等語；台南縣政府
      亦出具南府建土修建字第一二六號修建房屋證明書予沈以准許沈以修建，新營
      鎮長沈銀來亦出具房屋所有權證明與沈以，則系爭房屋原即為建造於公業土地
      之合法建物，其佔用公業土地應即有合法權源，否則，同為公業之派下子孫沈
      以焉敢於管理人沈看尚在世時上，申請上開書面修繕位於系爭公業沈武德侯宗
      祠附近之系爭房屋呢？按土地與房屋為個別之不動產，各得單獨為交易之標的
      ，而房屋之性質不能與土地使用權分離而存在，亦即使用房屋必須使用該房屋
      之基地，查祭祀公業沈武德侯之派下員沈以於交付系爭房屋予被上訴人之母親
      時，一併交付上開房屋證明文件與被上訴人母親，上訴人公業當有默許系爭土
      地上之房屋占有人繼續使用系爭土地，則上訴人自不得於時逾四十年後逕指被
      上訴人母親無權占有，並據以請求拆屋還地，其所為請求，顯無理由。
三、證據：除援用第一審所提證據外，補提最高法院判決意旨三件影本、祭祀公業沈
    武德侯管理委員會派下全員名冊影本一件、第三屆第二次派下員大會資料手冊（
    經費收支決算表）影本一件、土地登記謄本影本二紙、戶籍謄本影本八紙等為證
    ，並聲請傳訊證人沈新發。
    理    由
一、按臺灣之祭祀公業並無當事人能力，故關於祭祀公業之訴訟，應由其派下全體起
    訴或被訴，但設有管理人者，得以該管理人名義起訴或被訴。而關於祭祀公業之
    訴訟，以管理人名義起訴或被訴者，當事人欄應表明其為祭祀公業管理人，以表
    示其非以自己名義起訴或被訴。最高法院七十四年台上字第一三五九號判例意旨
    參照。本件被上訴人主張上訴人於其當事人欄載「沈明賢即祭祀公業沈武德侯」
    似以沈明賢私人或祭祀公業沈武德侯為當事人，其所為本件訴訟，於法自有未合
    。然查，依上訴人於原審及本院提出之書狀均可觀之，上訴人係基於保護祭祀公
    業沈武德侯名下之財產，應係以祭祀公業沈武德侯管理人沈明賢提起本件訴訟，
    尚非為被上訴人所指之「以沈明賢私人或祭祀公業沈武德侯為當事人」之意，合
    先敘明。再按訴狀送達後，原告不得將原訴變更或追加他訴，但請求之基礎事實
    同一者，或該訴訟標的對於數人必須合一確定時，追加其原非當事人之人為當事
    人者，不在此限。訴之變更或追加，非經他造同意，不得為之。但第二百五十五
    條第一項第二款至第六款情形，不在此限。民事訴訟法第二百五十五條第一項第
    二款、第五款，暨第四百四十六條第一項分別定有明文，本件上訴人於本院審理
    時，追加丙○○、甲○○為本件訴訟之被上訴人，為訴之變更。查上訴人追加之
    理由為系爭房屋為被上訴人之母陳洪玉秀向訴外人沈以買入使用，嗣陳洪玉秀於
    八十六年六月間死亡，依法由被上訴人乙○○、及丙○○、甲○○共同繼承取得
    ，為求訴訟標的之合一確定而追加丙○○、甲○○二人為被上訴人，核與上開條
    文之規定相符，上訴人之追加應予准許，併此說明。
二、本件上訴人起訴主張：坐落新營市○○段二一三地號建地（下稱系爭土地）係上
    訴人所有，訴外人沈以未經上訴人同意，在系爭土地如附圖所示面積七十點五九
    平方公尺之土地上建造門牌號碼台南縣新營市○○街三Ｏ之一號房屋一棟（下稱
    系爭房屋），嗣將系爭房屋交予被上訴人母親及被上訴人使用至今，被上訴人無
    權占用系爭土地多年並曾將該屋出租於他人。為此，爰依民法第七百六十七條規
    定物權所有權之法律關係及第一百七十九條不當得利之法律關係，求為命被上訴
    人應拆除系爭房屋並返還占用之系爭土地，暨被上訴人應給付上訴人一百二十二
    萬六千五百零五元相當於租金損害之不當得利補償之判決。
三、被上訴人則以：系爭房屋為未保存登記之建物，為訴外人沈以所有，於四十八年
    修繕後，交由伊母陳洪玉秀居住至八十六年底去世，遷入當時因被上訴人父親不
    在世，才會以被上訴人名義申報為房屋納稅義務人，但被上訴人於五十五年後即
    紛紛因結婚成家，隨即遷居，於被上訴人母親過世後，即無人居住。又為避免將
    來重新申請水電困難，基於人情，才會繼續繳納水、電基本度數費用，並未出租
    於他人。被上訴人並非該屋之所有權人，又未居住該處，無拆屋權能，而沈以於
    四十八年間申請修繕時，由新營鎮長沈銀來出具房屋所有權證明書，沈以並表明
    系爭房屋為合法房屋，足徵系爭房屋對佔用之基地有合法之權源，且沈以之子沈
    新發為祭祀公業沈武德侯派下，則沈以必亦係派下員，而參諸上訴人公業管理委
    員會製作之經費收支決算表所示，上訴人公業有將其所有土地出租得利之情形，
    足知上訴人公業應有授權同意其派下員沈以出售、出租或，使用借貸系爭房屋與
    被上訴人母親，並同意被上訴人使用系爭土地，倘上訴人公業未同意沈以出售系
    爭房屋，然其明知系爭房屋坐落於其土地上及其派下員沈以將之出售或出租與被
    上訴人母親，卻長達四十年不為反對之表示，亦有表見事實，上訴人應負表見代
    理之責。又不論被上訴人母親係因買賣、租賃或使用借貸等法律上原因，而居住
    系爭房屋，被上訴人之損害均係建造系爭房屋之訴外人沈以所造成，上訴人僅得
    向沈以請求相當於租金之損害，況且上訴人公業乃主張被上訴人母親向沈以價購
    系爭房屋，而沈以為上訴人公業之派下員，為上訴人所明知，依社會一般觀念，
    基於公平原則，受有利益者既為上訴人派下員沈以，上訴人亦應向沈以請求返還
    所受之價金利益。而被上訴人母親既係支付相當代價與上訴人派下沈以，沈以係
    經上訴人公業授權出面處理，則被上訴人母親就系徵土地之佔用即無不當得利可
    言，倘若被上訴人母親占用系爭房地獲有相當於租金之利益者，惟上訴人公業既
    知悉被上訴人母親占用之事實，卻未向被上訴人母親請求返還系爭土地，則上訴
    人公業顯未計劃使用系爭土地，其即尚未受有損害，自無請求不當得利之餘地，
    如謂上訴人公業有使用係爭土地之計劃，得請求被上訴人母親賠償上訴人之損害
    者，被上訴人亦為時效抗辯。上訴人請求被上訴人應拆除系爭房屋並賠償相當於
    租金之不當得利並無理由等語，資為抗辯。
四、上訴人主張系爭土地為其所有，在系爭土地上有如附圖所示Ａ、Ａ—１部分面積
    七十點五九平方公尺之系爭房屋，該屋係沈以所有經修繕後，交付被上訴人之母
    陳洪玉秀及被上訴人使用，嗣陳洪玉秀於八十六年間死亡，被上訴人均為其繼承
    人之事實，業據提出土地登記簿謄本（參見原審卷第四頁）及被上訴人提出之修
    建申請書、房屋所有權證明申請書、切結書、修建證明書各乙張為證（參見原審
    卷第二二頁至第二五頁），且為被上訴人所不爭執，復經原審及本院勘驗現場，
    暨由原審囑託地政事務所所派測量員測量明確，分別製有勘驗筆錄及複丈成果圖
    分別附於原審及本院卷可參（參見原審卷第五五頁、第五六頁），堪信為為真實
    。上訴人復主張系爭建物無權佔用系爭土地，而沈以將之交付被上訴人之母陳洪
    玉秀，陳洪玉秀即有處分權，陳洪玉秀死亡後，被上訴人為渠繼承人，亦有拆屋
    權能等情，惟為上訴人所否認，並以前揭情詞置辯。是以，本件首應審酌者為，
    系爭房屋是否無權占用系爭土地？被上訴人有否拆屋權能？經查：
（一）按不動產物權採登記主義，以登記名義人為所有權歸屬之認定，而未保存登記
      之建物，則係以原始起造人為所有權人。又以無權占有為原因，請求返還所有
      物之訴，被告對原告就其物有所有權存在之事實無爭執，而僅以非無權占有為
      抗辯者，原告於被告無權占有之事實，無舉證責任。被告應就其取得占有，係
      有正當權源之事實證明之。如不能證明，則應認原告之請求為有理由，最高法
      院七十二年度台上字第一五五二號判決參照。查被上訴人既對系爭土地為上訴
      人所有乙節不爭執，依上揭判決意旨，上訴人於被上訴人無權占有之事實，無
      舉證責任。被上訴人應就其取得占有，係有正當權源之事實證明之。
  １、查系爭房屋原為訴外人沈以所有，沈以於四十八年間向台南縣政府申請修繕，
      五十四年將之交付被上訴人母親陳洪玉秀使用，已如前述。被上訴人雖辯稱：
      沈以於四十八年間申請修繕時，由新營鎮長沈銀來出具房屋所有權證明書，沈
      以並表明系爭房屋為合法房屋，足徵系爭房屋對佔用之基地有合法之權源云云
      ，並舉鎮長曾出具房屋所有權證明與沈以，及沈以出具之切結書為證。惟查，
      依原審卷附（第六十六頁）之台南縣政府修建房屋證明書記載「茲據沈以於四
      十八年九月二十六日申請在新營鎮○○里○○街四鄰二十一號（土地坐落新營
      鎮○○段）修建屋頂修補室內修繕變更，出具切結書到府經核與『違章建築處
      理辦法』第三條之規定尚無不合，特此證明」，而沈以出具之切結書上第五點
      亦載明「倘有違反前項一至四款規定者願由鈞府（局）視同新有違章建築依『
      違章建築處理辦法』關於新有違章建築之取締規定予以拆除‧‧‧」均明示系
      爭房屋為違章建築，既係違章建築，並不能辦理保存登記，則系爭房屋當係未
      取得土地所有人同意，雖鎮長曾出具房屋所有權證明與沈以，然該證明書亦僅
      能證明系爭房屋係屬沈以所有，均不能證明系爭房屋占有系爭基地有正當權源
      。是被上訴人此部分之抗辯顯無足取。
  ２、次按祭祀公業派下權取得，主要是由於祭祀公業的設立行為，和設立者死亡的
      開始繼承關係等兩種因素，前者為原始性取得，後者則為繼承性取得（參照柿
      齒松平著祭祀公業與台灣特殊法律之研究第三、五、四三、四四頁）；故現行
      之派下員，其派下權之取得，原則為繼承而來。然祭祀公業沈武德侯原管理人
      為為沈德修、沈提元、沈看等三人，該三人中最後死亡者為沈看，其於五十三
      年三月二十六日死亡，此有卷附之沈看之戶籍謄本可稽，沈看死亡後未再選任
      管理人，祭祀公業之運作處於停滯狀態，迄七十六年始向台南縣政府申請組織
      管理委員會，選舉產生第一屆委員，並將第一次委員聯席會議記錄等送請備查
      ，有台南縣政府七十七年一月十五日七七府民禮字第九四四號函附卷可稽。因
      資料散失，故究竟何人為派下員，並無名冊留存，迄七十六年成立管理委員會
      ，再任由沈姓人士登記，因此沈新發因隔壁鄰居曾告以沈姓人士可以加入沈姓
      祭祀公業成為派下員，又無須繳交任何費用，乃登記為祭祀公業沈武德侯派下
      等情，已經證人沈新發到庭證述屬實，而沈新發之父固係沈以，然沈以是否為
      派下尚無從知之，惟依上揭證言，並參諸沈新發今年已七十三歲，如渠及渠父
      沈以均為派下，沈新發當知之，何須鄰居告以加入條件，再行斟酌登記之，堪
      認沈以雖為沈新發之父，並非當然為派下。矧即令沈以為派下，然系爭土地為
      上訴人公業所有，即為全體派下公同共有，依民法第八百二十八條第二項規定
      ：「公同共有物之處分，及其他之權利行使，應得公同共有人全體之同意。」
      沈以於系爭土地上建屋，仍須得全體共有人同意，而系爭房屋係建於四十八年
      之前之違章建築，被上訴人並未能提出任何證據證明系爭房屋曾申請建築執照
      或使用執照，自亦無從證明沈以曾取得土地使用同意書，故亦難認沈以曾取得
      全體派下員之同意，則系爭房屋占有系爭土地自無正當權源。又沈以係於五十
      四年間將系爭房屋出賣與被上訴人之母，彼時祭祀公業沈武德侯已陷入無管理
      人因而運作停擺之狀態，七十六年祭祀公業沈武德侯雖再度成立管理委員會，
      一切伊始，尚無從顧及索回系爭土地，迨八十七年祭祀公業沈武德侯前任管理
      人沈義雄始積極清理公業土地，一一向無權占有人請求返還土地或房屋，致有
      聲請調解及涉訟情事（本院多起案件），本件亦然，有調解有聲請調解書及調
      解不成立證明書附於原審卷第三十五至三十六頁可稽，是祭祀公業沈武德侯並
      無明知系爭房屋坐落於其土地上及其派下員沈以將之出售或出租與被上訴人母
      親，卻長達四十年不為反對之表示之情形，則被上訴人辯稱：沈以之子沈新發
      為祭祀公業沈武德侯派下，則沈以必亦係派下員，而參諸上訴人公業管理委員
      會製作之經費收支決算表所示，上訴人公業有將其所有土地出租得利之情形，
      足知上訴人公業應有授權同意其派下員沈以出售、出租或，使用借貸系爭房屋
      與被上訴人母親，並同意被上訴人使用系爭土地，倘上訴人公業未同意沈以出
      售系爭房屋，然其明知系爭房屋坐落於其土地上及其派下員沈以將之出售或出
      租與被上訴人母親，卻長達四十年不為反對之表示，亦有表見事實，上訴人應
      負表見代理之責云云即不可採。
（二）復按，物之出賣人，負交付其物於買受人，並使其取得該物所有權之義務，法
      有明文，未經保存登記之房屋買受人，因未辦所有權移轉登記而未取其所有權
      ，但得代位行使出賣人之所有權而為法律上或事實上之處分行為，則上訴人雖
      未取得房屋之所有權，仍難謂其對之無事實上之處分權。矧依一般不動產買賣
      之觀念，出賣人將標的物交付買受人時，已同意將使用收益權及事實上之處分
      權隨同交付行為移轉於買受人，而買受人於受領交付後，就買賣標的物為事實
      上之處分行為，亦不違背出賣人之本意。上訴人買受該屋，既經出賣人交付，
      縱未登記，亦已取得事實上之處分權，被上訴人請求其拆屋還地，並無不合，
      最高法院六十九年度台上字第一二０四號判決意旨參照。系爭房屋未經保存登
      記，原為沈以所有，於五十四年間出賣與被上訴人之母，已據被上訴人於原審
      及本院迭次陳稱甚明，被上訴人於原審陳明：系爭房屋係訴外人沈以所有，因
      沈以與被上訴人母親為好友，見被上訴人母親帶三個孤兒無處可住，才將破陋
      房屋修建交予被上訴人母親使用。當時因被上訴人父親不在世，才會以被上訴
      人名義申報為房屋納稅義務人等語，並有原審證人沈有亮於原審證稱：「（何
      時裝設電線？）四十幾年間，（何人叫你裝設？）被上訴人母親叫我裝設一次
      。（被告有無叫你裝設？）沒有。」（參見原審卷第六二頁）等語；原審證人
      沈招謙亦證述：「（被告有無居住系爭房屋？）我只看到被告母親住在系爭房
      屋，沒有看到被告住在那裡，被告母親居住該處是四、五年前的事」等語（參
      見原審卷第六六頁）；又原審證人沈月心亦稱：「約三十幾年前，看過被告（
      即被上訴人乙○○）住在系爭房屋。」等語（參見原審卷第六六頁）；再者，
      上訴人亦稱：「被告結婚才搬出。」（參見原審卷第八二頁），即被上訴人乙
      ○○於調解時以房屋所有權人之名義參加該調解會，並證人沈萬福於原審證稱
      ：被告於調解時表示系爭房屋為其母親向沈以買的，要求原告付一百萬元，他
      才要拆屋等語甚明（參見原審卷第六四頁）。上揭調解不成立證明書，亦載明
      調解不成立之原因為「對造人（即被上訴人乙○○）拒絕遷移，調解不成立」
      等語，足認系爭房屋係由被上訴人母親陳洪玉秀雖未能取得所有權，然自沈以
      處取得事實上處分權，被上訴人亦將之視為己有，乃有於陳洪玉秀死亡後繼續
      繳交水電費之舉。而陳洪玉秀已於八十六年間死亡，被上訴人為渠子女即為渠
      繼承人，則被上訴人亦取得系爭房屋之事實上處分權，而其既未將系爭土地交
      還上訴人，並一再爭執系爭房屋對所佔系爭土地係有正當權源，繼續繳納水電
      費，參與調解，拒絕遷移，顯見其為現占有人，有權支配並事實上管理系爭房
      屋，揆諸前揭判決要旨，上訴人請求其拆屋還地，自無不合。
（三）綜右，系爭房屋占用系爭土地無正當權源，被上訴人繼承取得系爭房屋之事實
      上處分權，自有拆屋權能。
五、又按，無法律上之原因而受不利益，致他人受損害者，應返還其利益，民法第一
    百七十九條定有明文；又依不當得利之法則請求返還不當得利，以無法律上之原
    因而受利益，致他人受有損害為其要件，故其得請求返還之範圍，應以對方所受
    之利益為度，非以請求人所受損害若干為準，無權占有他人土地，可能獲得相當
    於租金之利益為社會通常之觀念，是被上訴人抗辯其占有系爭土地所得之利益，
    僅相當於法定最高限額租金之數額，尚屬可採，最高法院六十一年台上字第一六
    九五號判例意旨可資參照。被上訴人暨其母係無權占有系爭土地，已如前述，依
    上揭規定及判例意旨，被上訴人及其母即獲有相當租金之利益，上訴人因無從使
    用系爭土地，而受有損害，上訴人自應賠付相當租金之不當得利與上訴人。
（一）上訴人雖辯稱：被上訴人之損害均係建造系爭房屋之訴外人沈以所造成，上訴
      人僅得向沈以請求相當於租金之損害，況且上訴人公業乃主張被上訴人母親向
      沈以價購系爭房屋，而沈以為上訴人公業之派下員，為上訴人所明知，依社會
      一般觀念，基於公平原則，受有利益者既為上訴人派下員沈以，上訴人亦應向
      沈以請求返還所受之價金利益云云，並舉最高法院八十二年度台上字第一七三
      一號判決及八十五年度台上字第二六五六號判決藉為佐證。然查上揭判決均未
      選為判例能否一體適用即有疑問，且最高法院八十二年度台上字第一七三一號
      判決內容所指係指在直接占有及間接占有之情形下，獲有不當利得者為直接占
      有人，土地所有人不得向間接占有人請求返還不當得利，而八十五年度台上字
      第二六五六號判決係判斷借款者及受指示出借帳號者，何人為利得收受者，即
      以受有利益與受損害間需有因果關係為判斷基礎，與本件情形並不相符，不能
      比附援引。而沈以雖建造系爭房屋，然渠出賣與被上訴人之母後，已退出占有
      之列，渠所受利得為渠自己占有期間及出賣與被上訴人之母所得之價金，被上
      訴人因之不能再使用系爭房屋所受之損害僅能向沈以依買賣瑕疵之規定請求損
      害賠償，然上訴人及其母占有系爭土地確獲有相當租金之利得，不容被上訴人
      設詞否認。又沈以並非派下，被上訴人又不能證明沈以出賣系爭房屋與被上訴
      人之母，係經祭祀公業之授權，亦即被上訴人與其母並不能證明其占有系爭土
      地為有正權源，亦如前所述，則被上訴人抗辯：被上訴人母親既係支付相當代
      價與上訴人派下沈以，沈以係經上訴人公業授權出面處理，則被上訴人母親就
      系爭土地之佔用即無不當得利可言云云，亦無可採。又依前述，上訴人係於其
      能行使土地所有權時，即由管理委員積極清理請求返還，且被上訴人又未能舉
      證證明祭祀公業自始即知悉被上訴人母親占用，而不向渠請求返還土地，何能
      指「上訴人知悉被上訴人母親占用之事實，卻未向被上訴人母親請求返還系爭
      土地」？被上訴人亦自認上訴人有出租土地或房屋獲利之情形，上訴人且有將
      收回之土地出租政府機關並積極追討被佔用之基地等情事，則上訴人何有未計
      畫使用系爭土地，故無損害之情，是被上訴人抗辯：知悉被上訴人母親占用之
      事實，卻未向被上訴人母親請求返還系爭土地，則上訴人公業顯未計劃使用系
      爭土地，其即尚未受有損害，自無請求不當得利之餘地云云，委非可採。
（二）又按無法律上之原因而獲得相當於租金之利益，致他人受損害時，如該他人返
      還利益請求權已逾租金短期消滅時效之期間，對於相當於已罹消滅時效之租金
      之利益，不得依不當得利之法則，請求返還，最高法院六十五年度第五次民庭
      庭推總會議決定  (二)參照。復查，被上訴人自五十四年間取得系爭房屋之占
      有，亦即自該時起即無權占用系爭土地，本應自該時起給付相當租金之損害金
      ，然被上訴人行使時效抗辯權，故應適用租金短期消滅時效，其期間為五年，
      又被上訴人乙○○曾於八十七年八月三十一日與祭祀公業管理人進行調解，該
      次調解不成立，亦如前述，而上訴人並未於六個月內起訴，是時效視為不中斷
      ，又本件給付相當租金之損害金為不可分債務，是上訴人於行使請求權時即起
      訴狀繫屬法院之時，時效即為中斷，則被上訴人之五年時效應自起訴狀送達法
      院之日回溯即自八十四年六月十三日起算，均算至即八十九年六月三十日止（
      上訴人請求之日止）。於超過八十四年六月十三日之前之相當租金之損害金，
      依上揭決議及判例意旨，上訴人即不得再依不當得利之法則向之請求返還。
（三）末按城市地方房屋之租金，以不超過土地及其建築物申報總價額年息百分之十
      為限；該條規定於租用基地建築房屋準用之，土地法第九十七條、第一百零五
      條分別定有明文。又基地租金之數額，除以基地申報地價為基礎外，尚須斟酌
      基地之位置，工商業繁榮之程度，承租人利用基地之經濟價值及所受利益等項
      ，並與鄰地租金相比較，以為決定，並非必達申報總地價年息百分之十最高額
      ，最高法院著有六十八年台上第三０七一號判例足資參照。查系爭土地八十三
      年七月之申報地價為每平方公尺一萬七千九百零八元八角，八十六年七月之申
      報地價為每平方公尺二萬一千二百零二元，八十九年七月之申報地價為每平方
      公尺二萬一千零三元六角，此有被上訴人不爭執之地價謄本五件附卷足憑，本
      院斟酌系爭土地坐落於於新營市○○路與延平路交岔路口附近，緊鄰為新營市
      第二市場，利用市○○○巷道出入，均為低矮平房，距新進路二百公尺之距離
      為新營市圓環，為新營市○○地段，人口密集，商業鼎盛，業據本院勘驗現場
      屬實，製有勘驗筆錄及命上訴人攝製之照片十七張在卷可考，新營市公所歷年
      向上訴人承租系爭土地依土地申報總額年息百分之九計算租金，亦有土地租賃
      契約書兩份附卷足參，然系爭房屋已甚老舊，僅有躺椅、矮櫃、床板及日曆、
      斗笠、低垂之窗簾，並有颱風進水未乾之痕跡，顯在被上訴人之母過世後無人
      居住，又依證人鄭再傳於原審證述：渠於六十七年間有承租過，但不記得是向
      被告或他兄弟承租。只知道出租人是住在民治路，約承租一年期間，租金依前
      六百元或一千八百元等語（參見原審卷第九十一頁）參諸前揭最高法院六十一
      年台上字第一六九五號判例意旨，認上訴人主張依申報地價總額年息百分之八
      計算上訴人所得之不當利益，尚屬過高，應依年息百分之六計算為適當。準此
      ，有關被上訴人應給付之損害賠償金之計算方式如附表所示。
六、綜上所述，本件上訴人主張被上訴人為無權占有，應負拆屋還地之義務為可採，
    被上訴人所辯均不足採，從而，被上訴人本於所有人之地位，行使物上請求權請
    求上訴人將系爭土地上，如原判決附圖編號Ａ、面積六六點七一平方公尺之竹木
    造平房乙棟拆除回復原狀，及同地號如原判決附圖編號Ａ１空地四周鐵欄杆拆除
    ，暨占用面積三點八八平方公尺之土地，一併交還上訴人。並基於不當得利之法
    律關係，請求被上訴人連帶給付肆拾貳萬肆仟捌佰參拾玖元及自起訴狀繕本送達
    之翌日即被上訴人乙○○自八十九年九月一日起，被上訴人甲○○自九十年八月
    四日起、被上訴人丙○○自九十年十月五日（被上訴人丙○○於九十年十月四日
    委任訴訟代理人，並於期日到庭為準備程序）起，均至清償之日止，按週年利率
    百分之五計算之利息範圍內，為有理由，應予准許。逾此部分之請求，則無理由
    ，應予駁回。又，上訴人勝訴部分，上訴人陳明願供擔保聲請准為假執行之宣告
    ，經核於法並無不合，爰酌定相當擔保金額准許之。至於上訴人敗訴部分，其假
    執行之聲請失所附麗，應併予駁回。原審就上開應准許部分，為上訴敗訴之判決
    ，並駁回其假執行之聲請，尚有未洽，上訴意旨求予廢棄改判，為有理由，爰由
    本院予以廢棄改判如主文第二、三項所示，並依聲請為附條件之假執行之宣告。
    至於上訴人之請求不應准許部分，原判決為上訴人敗訴之判決，並駁回其假執行
    之聲請，經核於法並無不合，上訴意旨求予廢棄改判，為無理由，應駁回其上訴
    。
七、據上論結，本件上訴為一部有理由，一部無理由，依民事訴訟法第四百五十條、
    第四百四十九條第一項、第七十九條但書、第八十五條第二項、第四百六十三條
    、第三百九十條第二項，判決如主文。
中      華      民      國    九十      年     十一     月    二十七    日
                                    臺灣高等法院臺南分院民事第一庭
~B1審判長法官  林    金    村
~B2      法官  楊    子    莊
~B3      法官  袁    靜    文
右為正本係照原本作成。
如對本判決上訴，須於判決送達後廿日內向本院提出上訴狀，未表明上訴理由者，應
於上訴後廿日內，向本院提出理由書。
中      華      民      國    九十      年     十一     月    二十九    日
                                        法院書記官  黃    文    生
附表：
┌─┬───────┬──────┬─────────────────────┐
│編│ 起 迄 時 日  │申 報 地 價 │ 計  算  基  準                           │
│號│              │(每平方公尺)│                                          │
├─┼───────┼──────┼─────────────────────┤
│一│八十四年六月十│(八十三年度)│(17908.8×70.5×0.06)×2+(17908.8×70.59×│
│  │三日至八十六年│一七九○‧八│0.06)×   =(75850.93)×2+207.81×18=      │
│  │六月三十日    │            │151701.86+3740.58=155442.44               │
│  │(共二年十八日)│            │                                          │
├─┼───────┼──────┼─────────────────────┤
│二│八十六年七月一│(八十六年度)│21202×70.59×0.06×3=269396.85           │
│  │日至八十九年六│二一二○二  │                                          │
│  │月三十日      │            │                                          │
│  │(共三年)      │            │                                          │
├─┼───────┼──────┴─────────────────────┤
│三│ 合        計 │155442.44+269396.85=424839.29(四捨五入為424839)         │
│  │              │                                                        │
└─┴───────┴────────────────────────────┘


司法院資訊處製作；財團法人民間司法改革基金會備份。
